【裁判字號】    99,訴,513
【裁判日期】    991230
【裁判案由】    分配表異議之訴
【裁判全文】
臺灣屏東地方法院民事判決               99年度訴字第513號
原      告  賴宋秋妹
訴訟代理人  李國清
被      告  臺灣銀行股份有限公司
法定代理人  張明道
訴訟代理人  盧阿柑
複代理人    張惠菁
            邱金蓮
上列當事人間分配表異議之訴事件，本院於民國99年12月23日言
詞辯論終結，判決如下：
    主  文
原告之訴駁回。
訴訟費用由原告負擔。
    事實及理由
一、原告主張略以：訴外人盧天祐於民國76年10月5 日以其所有
    坐落屏東縣鹽埔鄉○○段1063地號土地及其上同段365 建號
    即門牌號碼屏東縣鹽埔鄉○○路106-1 號建物（下合稱系爭
    不動產），為屏東縣鹽埔鄉農會（下稱鹽埔鄉農會）設定新
    台幣（下同）200 萬元之最高限額抵押權以擔保其於76年12
    月12日向農會借貸之150 萬元債權（下稱系爭抵押權）。盧
    天祐並於84年1 月6 日以上開屏東縣鹽埔鄉○○段1063地號
    土地為伊設定200 萬元之抵押權，伊係上開土地之第二順位
    抵押權人。鹽埔鄉農會嗣與被告合併後，被告於98年1 月21
    日聲請本院以98年度司執字第2502號強制執行系爭不動產，
    系爭不動產並以175 萬8,960 元拍定，而系爭抵押權所擔保
    之債權，盧天祐應僅餘16萬5,045 元之債務。詎被告竟將盧
    天祐於81年6 月4 日以其所有坐落屏東縣鹽埔鄉○○段614
    地號土地、權利範圍4100/8195 ，為鹽埔鄉農會設定之600
    萬元最高限額抵押權所擔保其於81年6 月9 日向農會借貸之
    500 萬元債權，該屏東縣鹽埔鄉○○段614 地號土地經強制
    執行拍賣後，被告尚未受償之500 萬元本息列入系爭抵押權
    所擔保之債權範圍，致使本件強制執行結果，伊竟未受任何
    分配。系爭不動產拍定數額已足以清償系爭抵押權所擔保之
    債權，縱被告對於盧天祐尚有另筆債權未獲滿足，亦僅屬普
    通債權而已，對於系爭不動產拍定數額並無優先受償之效力
    ，被告以不相干之另筆債權列入系爭抵押權擔保債權範圍，
    已違反民法874 條之規定，有害於伊之權益。況利息請求權
    之時效僅為5 年，被告竟將超過5 年所核計之利息一併列入
    系爭抵押權擔保之債權範圍而受分配，本件分配表顯有違誤
    ，爰依強制執行法第41條第1 項規定提起分配表異議之訴等
    語，並聲明：本院98年度司執字第2502號強制執行事件，分
    配表(一)原告分配之金額應增加為83萬920 元；分配表(二)原告
    分配之金額應增加為1 萬7,672 元。
二、被告則以：依系爭抵押權設定時，盧天祐與鹽埔鄉農會訂立
    之約定書第1 條約定：「立約人對貴會所負之票據、借據上
    債務，及其他一切債務，在提供擔保品時當然擔保其所屬之
    債務，不論擔保品提供順序之先後，貴會得為立約人現在及
    將來一切債務之擔保共通流用之，如該擔保品係提供他債務
    人作為擔保者，對該債務人現在及將來一切債務亦得共通留
    用之」。故系爭抵押權擔保債權之範圍係盧天祐對抵押權人
    現在及將來在最高限額範圍內所負之債務。盧天祐於伊實行
    系爭抵押權前，尚積欠伊2 筆債務，亦即盧天祐分別於76年
    12月12日及81年6 月9 日向鹽埔鄉農會借貸之款項，本金分
    別尚積欠29萬1,634 元及500 萬元暨利息、違約金。伊既係
    系爭不動產第一順位抵押權人，對於盧天祐所積欠之上開款
    項，在系爭抵押權所設定之最高限額範圍內，即應為抵押權
    效力所及，伊就系爭不動產拍賣價額優先受償，並無違誤。
    況盧天祐提供抵押物設定最高限額抵押權時，並無特約約定
    對已發生及將來發生之債權，限定僅就其中1 筆不動產作擔
    保，伊自得就已發生之債權同時或先後對盧天祐所提供之抵
    押物實行抵押權等語，資為抗辯，並聲明：原告之訴駁回。
三、兩造經本院整理下列不爭執事實並協議簡化爭點，結果如下
    ：
  (一)盧天祐於76年12月12日向鹽埔鄉農會借款150 萬元，並提供
    系爭不動產為鹽埔鄉農會設定金額為200 萬元之最高限額抵
    押權，權利存續期間自76年10月5 日起至91年10月5 日。
  (二)盧天祐於81年6 月9 日向鹽埔鄉農會借款500 萬元，並提供
    屏東縣鹽埔鄉○○段614 地號土地為鹽埔鄉農會設定金額為
    600 萬元之最高限額抵押權，權利存續期間自81年6 月4 日
    起至101 年6 月3 日。
  (三)鹽埔鄉農會於85年6 月15日經屏東縣農會合併，被告再於90
    年9 月15日概括承受屏東縣農會信用部之資產及負債。
  (四)屏東縣鹽埔鄉○○段614 地號土地經被告強制執行結果，如
    本院94年度執字第1151號債權憑證所載，盧天祐尚欠被告本
    金500萬元暨遲延利息及違約金。
  (五)被告再聲請本院以98年度司執字第2502號強制執行系爭不動
    產，業經本院製作分配表，原告為屏東縣鹽埔鄉○○段1063
    地號土地之第二順位抵押權人，於法定期間聲明異議，經被
    告為反對陳述後提起本件訴訟。
四、本件爭點：系爭抵押權所擔保債權之範圍有無包括盧天祐於
    81年6 月9 日向屏東縣鹽埔鄉農會借貸之500 萬元？
    按抵押權所擔保之債權，其種類及範圍，屬於抵押權之內容
    ，依法應經登記，始生物權之效力，但如因內容過於冗長，
    登記簿所列各欄篇幅不能容納記載，可以附件記載，作為登
    記簿之一部分。因此關於最高限額抵押權所擔保之債權，雖
    未記載於土地登記簿上，然於申請登記時，當事人提出之最
    高限額抵押權設定契約書，如有該項債權之記載者，則此債
    權契約書既作為登記簿之附件，自為抵押權效力所及（最高
    法院84 年 台上字第1967號著有判例可參）。是抵押權設定
    時，如抵押權擔保之債權種類及範圍內容過於冗長，即得以
    附件記載方式，作為登記簿之一部分，且經此一方式記載者
    ，自為抵押權效力所及。經查，系爭抵押權設定時，有關擔
    保債權之種類及範圍係約定按另立之借據約定事項履行，而
    盧天祐與鹽埔鄉農會訂立之約定書第1 條記載：「立約人對
    貴會所負之票據、借據上債務，及其他一切債務，在提供擔
    保品時當然擔保其所屬之債務，不論擔保品提供順序之先後
    ，貴會得為立約人現在及將來一切債務之擔保共通流用之，
    如該擔保品係提供他債務人作為擔保者，對該債務人現在及
    將來一切債務亦得共通留用之」（下稱系爭約定）等情，此
    有抵押權設定契約書、土地暨建物登記謄本、借據、約定書
    等件在卷可稽（本院卷第102 、104-107 、112-113 頁），
    足見該約定書係以附件方式，作為登記簿之一部分，則揆諸
    前揭判例說明，該約定書既作為登記簿之一部分並依法登記
    ，自為系爭抵押權效力所及。又民法第881 條之1 第2 項規
    定雖否定概括最高限額抵押權，惟依民法物權編施行法第17
    條規定，尚無從溯及適用於96年3 月28日修正公布前所設定
    之最高限額抵押權，且依系爭約定之記載業已表明擔保債權
    範圍為現在及將來之債務，而擔保債權之種類則包含「票據
    」、「借據上債務」，該等債務範圍，尤非無從瞭解其意涵
    ，自無足認係屬概括最高限額抵押權而應屬無效。且盧天祐
    係先後向鹽埔鄉農會借款，此為兩造不爭之事實，故被告嗣
    後承受鹽埔鄉農會對盧天祐之借款債權，自屬於系爭約定所
    載擔保債權之種類，而為系爭抵押權擔保效力所及。是以，
    被告聲請本院以98年度司執字第2502號強制執行系爭不動產
    ，系爭抵押權所擔保之債權範圍及種類確定時，盧天祐既尚
    欠被告借款債務本金500 萬元暨遲延利息及違約金，業如前
    述，則被告就系爭不動產拍定價格175 萬8,960 元，在最高
    限額200 萬元之範圍內，本於第一順位抵押權人之地位優先
    原告（即第二順位抵押權人）受償，於法自無不合。末查，
    原告雖稱被告不應將超過5 年核計之利息列入系爭抵押權擔
    保之債權範圍而受分配云云，惟基於最高限額抵押權之最高
    限額係採取債權最高限額說之規範意旨，凡在最高限額範圍
    內之已確定原債權及其所生之利息、遲延利息與違約金，均
    應有優先受償權，利息等債權不應另受第861 條第2 項所定
    5 年期間之限制，方屬合理，此觀諸民法第881 條之17立法
    理由自明，是該等利息自亦為系爭抵押權效力所及。
五、綜上所述，系爭約定既係以附件記載方式，作為登記簿之一
    部分並依法登記，自為抵押權效力所及，且系爭抵押權所擔
    保之債權範圍及種類確定時，盧天祐既尚欠被告借款債務本
    金500 萬元暨遲延利息及違約金，被告自得就系爭不動產拍
    定價格175 萬8,960 元，在最高限額200 萬元之範圍內，優
    先原告受償，難認本件分配表有何違誤。從而，原告依強制
    執行法第41條第1 項規定提起分配表異議之訴，聲明請求本
    院98年度司執字第2502號強制執行事件，分配表(一)原告分配
    之金額應增加為83萬920 元；分配表(二)原告分配之金額應增
    加為1 萬7,672 元，即無理由，應予駁回。
六、本件事證已臻明確，兩造其餘攻擊防禦方法及舉證，核與判
    決結果無影響，爰不逐一論列，附此敘明。
七、訴訟費用負擔之依據：民事訴訟法第78條。
中    華    民    國    99    年    12    月    30    日
                        民事第二庭  法  官  陳威宏
正本係照原本作成。
如不服本判決，應於收受送達後20日內向本院提出上訴書狀，其
未表明上訴理由者，應於提出上訴後20日內向本院補提理由書狀
（均須按他造當事人之人數附繕本）。
中    華    民    國    99    年    12    月    30    日
                                    書記官  陳勃諺

司法院資訊處製作；財團法人民間司法改革基金會備份。
